---
title: "R Finals"
output: html_notebook
---

# Introdução
O seguinte projeto é o trabalho final da disciplina de *Introdução ao R Aplicado em Ciência de Dados*, da EPGE.

Utilizaremos dados estatísticos da Secretaria de Segurança Pública do Estado de São Paulo, disponíveis para download em https://basedosdados.org/dataset/br-sp-gov-ssp, e a planilha de informações dos municípios do estado de São Paulo, elaborada pelo IBGE e disponível em https://www.ibge.gov.br/cidades-e-estados/sp/sao-paulo.html. Ambos com acessos em 07/05/2022.
Os dois arquivos .csv baixados já estão no repositório GitHub desse projeto, e portanto, tendo-o clonado na sua máquina, não é necessário realizar o download nas fontes.

# Preparação
## Importando os pacotes
```{r}
# Descomente se você não tiver os pacotes:
# install.packages("tidyverse")
# install.packages("psych")

library(tidyverse)
library(readxl) #apesar de ser baixado no pacote "tidyverse", precisamos carregar separadamente
library(psych)
library(lubridate) # tambem parte do tidyverse
```

## Importando a base de dados

Lendo duas linhas do arquivo para verificar o formato do CSV (evitando assim erros com o delimitador no momento de salvar os dados, por exemplo)
```{r}
read_lines("ocorrencias_registradas.csv", n_max = 2)
```
Já podemos reparar que teremos dados NA na nossa base, porém resolveremos isso mais a diante. Como o separador é vírgula, podemos utilizar o leitor de CSV padrão.

```{r}
ssp <- read_csv("ocorrencias_registradas.csv")
```

Também utilizaremos a planilha do IBGE com os municípios do estado de São Paulo. Analisando os dados, percebemos que as duas primeiras linhas não contém dados, e após a linha 645, temos metadados e fontes da base. Também reparamos que o símbolo "-" é utilizado para representar NA. Todos esses detalhes foram considerados ao ler o arquivo no projeto. 

```{r}
mun <- read_excel("sp-municipios.xlsx", na="-", skip = 2, n_max = 645)
```

## Primeiras olhadas nos DFs

Vamos verificar se estamos utilizando dataframes do tipo Tibble. 
```{r}
class(ssp)
class(mun)
```
### Dataframe principal (SSP)

Vamos qverificar os nomes das colunas e o tipo do dado de cada uma.

```{r}
spec(ssp)
```
Vamos imprimir os nomes das colunas do dataframe.
```{r}
names(ssp)
```
E olharemos os primeiros 6 registros de nossa tabela.
```{r}
head(ssp)
```

Por fim, daremos uma olhada em dados estatísticos (desvio padrão, média, mediana, mínimo, máximo e outros) de nossas colunas. 

```{r}
describe(ssp)
```
A análise desses dados estatísticos não faz sentido para todas as varíaveis (por exemplo, não faz sentido calcular a média, desvio padrão, etc, de ano e mês) e, como há muitos dados, para outras faria mais sentido fazer uma investigação anual (é muito mais relevante comparar a média de crimes por ano e se ela está crescendo ou diminuindo do que apenas ver a média do dataset completo). Análises mais complexas serão feitas na seção de Visualização de Dados do projeto.

### Dataframe secundário (MUN)

Seguiremos o mesmo processo para esse dataframe.

```{r}
names(mun)
```

```{r}
head(mun)
```
```{r}
describe(mun)
```


## Limpando os dados


Primeiro, retiramos algumas colunas que consideramos desnecessárias para a nossa análise na tabela mun (Gentílico, Prefeito, Receitas e Despesas) 
```{r}
mun2 <- mun %>%
  select(!c(3,4,11,12))

names(mun2)
```
Depois, renomeamos as colunas por questão de simplificação, abreviando os nomes originais. Além disso, a coluna código é alterada para id_município de forma a manter o mesmo nome nos dois DFs, para que seja possível um join. 

```{r}
colnames(mun2) <- c("nome", "id_municipio", "area", "pop", "den", "escol", "idh", "mort_inf", "pib_percap")
names(mun2)
```

Para o dataset principal, podemos trocar o ID do município pelo seu nome. Mas primeiro, será que temos os mesmos municípios nos dois datasets?

```{r}
all((unique(ssp$id_municipio)), (mun2$id_municipio))
```
Sim! Podemos prosseguir com a limpeza do dataframe. Utilizamos a função de inner join para substituir o id do município em SSP pelo seu nome, que está presente apenas no dataset MUN2. Colocamos uma coluna nova, utilizando as colunas de ano e mes, criando uma com a data completa no formato lubridate, deixando 1 como o dia padrão. Também percebemos que a partir da data 09/2021, todas as entradas são NA, então retiramos esses registros.

```{r}
ssp2 <- ssp %>%
  inner_join(mun2[,c("nome","id_municipio")],by = "id_municipio") %>% # faz o inner join
  relocate("nome", .before = "id_municipio") %>% # reposiciona a coluna nome
  select(!id_municipio) %>% # remove a coluna id
  mutate(data = make_date(ano,mes,1),.before=ano) %>% # transforma as colunas mes e ano em uma de data
  filter(data < ymd("2021-09-01")) # remove os registros após 09/2021

head(ssp2)
```

# Glossário de Variáveis

Agora que já limpamos os dados, podemos fazer um glossário de nossas variáveis.

### Dataframe SSP2


|Variável |   Descrição|
|-----|--------|
|data|Ano e mês no formato lubridate, usando 1 como dia padrão|
|nome|Nome do município|
|regiao_ssp|Região definida pela Secretaria de Segurança Pública|
|homicidio_doloso|Homicídio quando se tem a intenção de matar (inclui acidente de trânsito)|
|numero_de_vitimas_em_homicidio_doloso|Vítimas de homicídio doloso (inclui acidente de trânsito)|
|homicidio_doloso_por_acidente_de_transito|Homicídio por acidentes de trânsito com intenção de matar|
|numero_de_vitimas_em_homicidio_doloso_por_acidente_de_transito|Vítimas de homicídio doloso em acidentes de trânsito|
|homicidio_culposo_por_acidente_de_transito|Homicídio por acidentes de trânsito sem intenção de matar|
|homicidio_culposo_outros|Homicídio culposo (exclui acidente de trânsito)|
|tentativa_de_homicidio|Tentativa de homicídio|
|lesao_corporal_seguida_de_morte|Lesão corporal dolosa seguida de homicídio culposo|
|lesao_corporal_dolosa|Lesão corporal dolosa sem resultado em morte|
|lesao_corporal_culposa_por_acidente_de_transito|Lesão corporal sem intenção de ferir ocorrida por acidente de trânsito|
|lesao_corporal_culposa_outras|Lesão corporal sem inteção de ferir (exclui acidente de trânsito)|
|latrocinio|Roubo seguido de morte|
|numero_de_vitimas_em_latrocinio|Vítimas de roubo seguido de morte|
|total_de_estupro|Soma das variáveis de estupro e estupro de vulnerável|
|estupro|Estupro|
|estupro_de_vulneravel|Estupro de vítima vulnerável|
|total_de_roubo_outros|Soma das variáveis roubo_outros, roubo_a_banco e roubo_de_carga|
|roubo_outros|Subtração patrimonial com ameaça ou violência (não inclui veículo, banco ou cargas)|
|roubo_de_veiculo|Roubo de veículos|
|roubo_a_banco|Roubo a banco|
|roubo_de_carga|Roubo de carga|
|furto_outros|Subtração patrimonial sem ameaça ou violência (não inclui veículo)|
|furto_de_veiculo|Furto de veículo|

### Dataframe MUN2

|Variável |   Descrição|
|-----|--------|
|nome|Nome do município do estado de São Paulo      |
|id_municipio|ID do município no banco de dados do IBGE    |
|area|Área territorial em km² em 2021|
|pop|População estimada em 2021|
|den|Densidade demográfica em habitantes por km² em 2010|
|escol|Porcentagem de escolarização em pessoas entre 6 e 14 anos em 2010|
|idh|IDHM - Índice de desenvolvimento humano municipal em 2010|
|mort_inf|Mortalidade infantil em óbitos por mil nascidos vivos em 2020|
|PIB_percap|PIB per capita em reais em 2019|

# Análise e Visualização de dados

```{r}
unique(ssp2$regiao_ssp)
```

```{r}
maisPop4 <- mun2 %>%
  arrange(desc(pop)) %>% 
  head(4) %>% 
  pull(nome)

maisPop4
```

```{r}
ssp2 %>% 
  filter(nome == maisPop4) %>%
  ggplot(aes(x=data,y=homicidio_doloso)) + 
  geom_area() +
  geom_smooth()+
  facet_wrap(vars(nome), scales="free") +
  labs(x = "Data", y = "Homicídio Doloso",
       title = "Homocídio doloso nas quatro maiores cidades de SP")

```

```{r}
ssp2 %>% 
  filter(nome == "São Paulo") %>%
  ggplot(aes(x=data))+
  geom_line(aes(y=total_de_roubo_outros, color = "Total de Roubos"))+
  geom_line(aes(y=furto_outros, color = "Total de Furtos")) +
  labs(x = "Data", y = "Total",
       title = "Total de roubos e furtos na cidade de São Paulo") +
  scale_color_manual(name = "Colors", 
                     values = c("Total de Roubos" = "blue", "Total de Furtos" = "red"))
```

```{r}
ssp2 %>% 
  filter(nome == "São Paulo") %>%
  ggplot(aes(x=data))+
  geom_line(aes(y=roubo_de_veiculo, color = "Roubo de Veículos"))+
  geom_line(aes(y=furto_de_veiculo, color="Furto de Veículos")) +
  labs(x = "Data", y = "Total",
       title = "Total de roubos e furtos de veículo na cidade de São Paulo") +
  scale_color_manual(name = "Colors", 
                     values = c("Roubo de Veículos" = "blue", "Furto de Veículos" = "red"))
```

Podemos tentar deixar os dados anualizados, para simplificar os gráficos?  https://stackoverflow.com/questions/1660124/how-to-sum-a-variable-by-group 

```{r}
ssp_anual <- ssp2 %>% 
  group_by(nome,ano) %>% 
  summarise(across(where(is.numeric),sum))
```




