---
title: "R Finals"
output: html_notebook
---

# Introdução
Trabalho final da disciplina de *R para Ciência de Dados*, da EPGE. Usando dados estatísticos da Secretaria de Segurança Pública do Estado de São Paulo, disponíveis para download direto em https://basedosdados.org/dataset/br-sp-gov-ssp, estando também disponível no repositório desse projeto.

Utilizaremos também a planilha de informações dos municípios do estado de São Paulo elaborada pelo IBGE, disponível para download direto em  https://www.ibge.gov.br/cidades-e-estados/sp/sao-paulo.html e também disponível no repositório.

# Preparação
## Importando os pacotes
```{r}
install.packages("tidyverse")

library(tidyverse)
```

## Importando a base de dados

Verificando o formato do CSV (para evitar erros com o delimitador, por exemplo)
```{r}
read_lines("ocorrencias_registradas.csv", n_max = 2)
```
Podemos utilizar o leitor de CSv padrão
```{r}
ssp <- read_csv("ocorrencias_registradas.csv")
```

Também utilizaremos a planilha do IBGE com os municípios do estado de São Paulo. Pulamos as duas primeiras linhas, que não contém dados.

```{r}
mun <- read_excel("sp-municipios.xlsx", na="-", skip = 2)
```

